ACORDAO-COMPLETO-2549255

ACÓRDÃO 7696/2022 ATA 38/2022 - PRIMEIRA CÂMARA

VISTOS, relatados e discutidos estes autos de pedido de reexame interposto contra o Acórdão 17975/2021-TCU-Primeira Câmara, interposto pelo Tribunal Regional do Trabalho da 1ª Região,
ACORDAM os Ministros do Tribunal de Contas da União, reunidos em sessão da Primeira Câmara, diante das razões expostas pelo relator e com fundamento na Lei 8.443/1992, arts. 33 e 48, em:
9.1. conhecer do presente recurso para, no mérito, negar a ele provimento;
9.2. dar ciência desta deliberação ao recorrente.

PESSOAL. APOSENTADORIA. "QUINTOS" INCORPORADOS APÓS 8/4/1998.

Primeira Câmara

Tribunal Regional do Trabalho da 1ª Região/RJ.

3. Interessados/Responsáveis:
3.1. Interessado: Rilda Almeida Lima (XXX.105.557-XX);
3.2. Recorrente: Tribunal Regional do Trabalho da 1ª Região/RJ.

13.1. Ministros presentes: Walton Alencar Rodrigues (Presidente), Benjamin Zymler (Relator), Vital do Rêgo e Jorge Oliveira.
13.2. Ministros-Substitutos presentes: Augusto Sherman Cavalcanti e Weder de Oliveira.

BENJAMIN ZYMLER

Adoto como relatório a instrução a cargo da Secretaria de Recursos (Serur) , endossada pelo representante do Ministério Público junto ao Tribunal de Contas da União (MPTCU) :
"INTRODUÇÃO
1.	Trata-se de pedido de reexame (peças 14-15) interposto pelo Tribunal Regional do Trabalho da 1ª Região/RJ, por meio do qual se insurge contra o Acórdão 17975/2021-TCU-Primeira Câmara (peça 8) , que teve como relator o Excelentíssimo Senhor Ministro Walton Alencar Rodrigues.
1.1.	A deliberação recorrida apresenta o seguinte teor:
Os Ministros do Tribunal de Contas da União, reunidos em sessão da Primeira Câmara, ACORDAM, por unanimidade, com fundamento nos artigos 1º, inciso V, e 39, inciso II, da Lei 8.443/1992, c/c os artigos 17, inciso III, 143, inciso II, 260 e 262 do Regimento Interno/TCU, em considerar ilegal a concessão de aposentadoria de Rilda Almeida Lima e negar registro ao correspondente ato; dispensar, com fulcro no Enunciado 106 da Súmula da Jurisprudência do TCU, a devolução dos valores indevidamente recebidos até a data da ciência desta deliberação; e expedir as determinações discriminadas no subitem 1.7:
1. Processo TC-Processo 022.482/2021-0 (APOSENTADORIA) 
1.1. Interessado: Rilda Almeida Lima (XXX.105.557-XX) .
1.2. Órgão/Entidade: Tribunal Regional do Trabalho da 1ª Região/RJ.
1.3. Relator: Ministro Walton Alencar Rodrigues.
1.4. Representante do Ministério Público: Procurador Rodrigo Medeiros de Lima.
1.5. Unidade Técnica: Secretaria de Fiscalização de Integridade de Atos e Pagamentos de Pessoal e de Benefícios Sociais (Sefip) .
1.6. Representação legal: não há.
1.7. Determinações/Recomendações/Orientações:
1.7.1. determinar ao órgão de origem, sob pena de responsabilidade solidária da autoridade administrativa omissa, que:
1.7.1.1. dê ciência do inteiro teor desta deliberação à interessada, no prazo de quinze dias, e faça juntar aos autos o comprovante dessa notificação, nos quinze dias subsequentes, alertando-a de que o efeito suspensivo proveniente de eventual interposição de recurso junto ao TCU não a exime da devolução dos valores indevidamente percebidos após a notificação, caso o recurso não seja provido;
1.7.1.2. promova o destaque das parcelas de quintos/décimos incorporados com amparo em funções comissionadas exercidas entre 8/4/1998 e 4/9/2001, transformando-as em parcela compensatória a ser absorvida por quaisquer reajustes futuros, desde que a hipótese não seja de decisão judicial transitada em julgado, consoante decidido pelo STF no RE 638.115/CE.
 (grifos acrescidos) .
HISTÓRICO 
2.	Conforme consta do ato de peça 3, a Sra. Rilda Almeida Lima ocupou funções comissionadas posteriormente ao advento da Lei 9.624/1998, cujas correspondentes parcelas de quintos foram incorporadas aos seus proventos, razão por que foi determinado ao órgão de origem que procedesse à adequação da aludida parcela conforme modulado pelo Supremo Tribunal Federal no âmbito do RE 638.115. 
ADMISSIBILIDADE
3.	Reitera-se o exame de admissibilidade efetuado pelo Sar/Serur (peça 16) , ratificado pelo Ministro-Relator Benjamin Zymler (peça 19) , que concluiu pelo conhecimento do pedido de reexame, com fundamento no artigo 48 da Lei 8.443/1992, c/c os artigos 285 e 286, parágrafo único, do RI/TCU, suspendendo-se os efeitos do Caput e aos itens 1.7, 1.7.1 e 1.7.1.2 do Acórdão 17975/2021-TCU-Primeira Câmara.
EXAME DE MÉRITO
             Delimitação
4.1.	Constitui objeto do presente recurso analisar se o Acórdão 17975/2021-TCU-Primeira Câmara afrontou o julgamento do RE 638.115/CE.
5. Do direito à incorporação de quintos decorrente do exercício de função comissionada e/ou cargo em comissão, no período entre 8/4/1998 a 4/9/2001 (RE 638.115/CE) 
5.1.	O recorrente aduz que a Sra. Rilda Almeida Lima é beneficiária de decisão judicial transitada em julgado, que lhe assegura a incorporação de quintos decorrente do exercício de função comissionada e/ou cargo em comissão, no período entre 8/4/1998 a 4/9/2001, com base nos seguintes argumentos:
5.2.	A servidora foi beneficiada por ação coletiva transitada em julgado em 1º/8/2006, ou seja, antes da prolação do RE 638.115/CE, movida pela Associação Nacional dos Servidores da Justiça do Trabalho (Anajustra) de nº 2004.34.00.048565-0, razão pela qual devem ser mantidos os quintos da forma que foi deferida na época da concessão da aposentadoria, ou seja, '2/10 de FC-02, 2/10 de FC-03, 2/10 de FC-05 e 2/10 de FC-07/CJ-1, em conformidade com a nova decisão exarada pela Autoridade Máxima deste E. Tribunal nos autos do PROAD 656/2021'.
Análise
5.3.	Convém, de pronto, transcrever excerto dos considerandos condutores do Acórdão recorrido, que trata da irregularidade em relação aos quintos:
Considerando que a Secretaria de Fiscalização de Integridade de Atos e Pagamentos de Pessoal e de Benefícios Sociais (Sefip) e o Ministério Público junto ao TCU identificaram pagamento irregular da vantagem 'quintos/décimos' oriundos de funções comissionadas ou cargos de confiança exercidos no período de 8/4/1998 a 4/9/2001;
Considerando que a irregularidade em questão é objeto de jurisprudência pacificada nesta Corte de Contas, a exemplo dos Acórdão 8185/2021-TCU-Primeira Câmara (de minha relatoria) , 7.580/2021-TCU-1ª Câmara (relator: E. Ministro Benjamin Zymler) , 7.997/2021-TCU-2ª Câmara (relator: E. Ministro Augusto Nardes) , 7.620/2021-TCU-2ª Câmara (relator: E. Ministro Aroldo Cedraz) , 8.318/2021-TCU-2ª Câmara (relator: E. Ministro Raimundo Carreiro) , 13.962/2020-TCU-2ª Câmara (relatora: E. Ministra Ana Arraes) , 8.254/2021-TCU-2ª Câmara (relator: E. Ministro Bruno Dantas) , 4.546/2020-TCU-Plenário (relator: E. Ministro Vital do Rêgo) , 8.684/2021-TCU-1ª Câmara (relator: E. Ministro Jorge Oliveira) , 12.095/2021-TCU-1ª Câmara (relator: E. Ministro-Substituto Augusto Sherman) , 9.744/2021-TCU-2ª Câmara (relator: E. Ministro-Substituto Marcos Bemquerer) , 6.377/2020-TCU-2ª Câmara (relator: E. Ministro-Substituto André Luís de Carvalho) , 12.561/2020-TCU-1ª Câmara (relator: E. Ministro-Substituto Weder de Oliveira) , entre outros;
Considerando que o STF, no julgamento dos últimos embargos declaratórios opostos ao RE 638.115/CE, em 18/12/2019, ao manter a ilegalidade do pagamento dos quintos/décimos oriundos de funções comissionadas ou cargos de confiança exercidos no período de 8/4/1998 a 4/9/2001, estabeleceu as seguintes modulações de efeitos: os pagamentos das vantagens de quintos/décimos amparados por sentença judicial transitada em julgado deverão ser mantidos, não sendo transformados em parcelas compensatórias, nem absorvidos por futuros reajustes ou reestruturações de planos de cargos e salários do funcionalismo público civil; os pagamentos de quintos/décimos amparados por sentença judicial não definitiva ou por decisão administrativa serão destacados, transformados em parcela compensatória e absorvidos por futuros reajustes ou reestruturações de planos de cargos e salários do funcionalismo público civil;
Considerando que, com base nos documentos acostados nos autos, a parcela ora impugnada não foi concedida mediante decisão judicial transitada em julgado e que, diante da modulação de efeitos do julgamento do RE 638.115/CE, impõe-se o destaque do pagamento de quintos/décimos, a sua conversão em parcela compensatória a ser absorvida por reajustes futuros ou reestruturações do plano de cargos e salários da carreira;
5.4.	Ocorre que a recorrente alega haver decisão judicial transitada em julgado favorável à incorporação dos quintos no período entre 8/4/1998 a 4/9/2001 pela Sra. Rilda Almeida Lima. Caso comprovado o trânsito em julgado, bem como ser a referida senhora beneficiária da decisão, caberá ao órgão de origem observar a modulação de efeitos fixada pelo Supremo Tribunal Federal no RE 638.115, de modo a manter a parcela de quintos incorporados no referido período, o que já está previsto no subitem 1.7.1.2. do Acórdão 17975/2021-TCU-Primeira Câmara, que estabelece que a parcela de quintos devem ser absorvida pelos aumentos futuros 'desde que a hipótese não seja de decisão judicial transitada em julgado, consoante decidido pelo STF no RE 638.115/CE'.
5.5.	Registra-se, por oportuno, que, ainda que comprovado o trânsito em julgado, isto por si só não possui o condão de alterar o julgamento pela ilegalidade do ato, pois que o e. STF deixou assente que a incorporação de quintos no período de 8/4/1998 até 4/9/2001 ofende o princípio da legalidade, nos termos da tese firmada em sede de repercussão geral, Tema 395. Ademais, o provimento judicial somente impede a suspensão dos pagamentos das parcelas indevidas (Acórdão 3842/2020-TCU-Primeira Câmara) .
CONCLUSÃO
6.	       Da análise de mérito, conclui-se que, relativamente à parcela 'quintos' incorporada no período de 8/4/1998 até 4/9/2001, nos casos em que seja comprovado, perante o órgão de origem, ser o (a) servidor (a) beneficiário (a) de decisão judicial transitada em julgado, poderá ser mantida a continuidade dos pagamentos imune à absorção por reajustes futuros, consoante modulação de efeitos fixada pelo Supremo Tribunal Federal no RE 638.115.
6.1.	Por conseguinte, deve-se negar provimento ao presente recurso.
PROPOSTA DE ENCAMINHAMENTO
7.	Ante o exposto, submetem-se os autos à consideração superior, propondo-se, com fundamento no art. 48 da Lei 8.443/1992:
a) conhecer do recurso e, no mérito, negar-lhe provimento; e
b) informar ao recorrente e demais interessados do acórdão a ser proferido, destacando que o relatório e o voto que o fundamentam podem ser acessados por meio do endereço eletrônico www.tcu.gov.br/acordaos."
É o relatório.

não há.

Procurador Júlio Marcelo de Oliveira.

PESSOAL. PEDIDO DE REEXAME EM APOSENTADORIA. ATO AO QUAL SE NEGOU REGISTRO EM VIRTUDE DO PAGAMENTO DE "QUINTOS" DECORRENTE DO EXERCÍCIO DE FUNÇÃO POSTERIORMENTE A 8/4/1998. CONHECIMENTO. RE 638.115/CE.

APOSENTADORIA (APOS)

Secretaria de Fiscalização de Integridade de Atos e Pagamentos de Pessoal e de Benefícios Sociais (Sefip).

Trata-se de expediente encaminhado pelo Tribunal Regional do Trabalho da 1ª Região recebido como pedido de reexame contra o Acórdão 17975/2021-TCU-Primeira Câmara (rel. Ministro Walton Alencar Rodrigues) , por meio do qual este colegiado considerou ilegal a aposentadoria da servidora Rilda Almeida Lima no cargo de Técnico Judiciário em decorrência do pagamento de "quintos" incorporados após 8/4/1998.
2. Em apertada síntese, o órgão de origem limita-se a informar que a interessada seria beneficiária de decisão judicial transitada em julgado, a saber: a ação ordinária 2004.34.00.048565-0.
3. Por esse motivo, o órgão de origem informou que deve ser mantido o pagamento da forma atual, ou seja, 2/10 de FC 2, 2/10 de FC 3, 2/10 de FC 5 e 2/10 de FC 7/CJ-1.
4. De início, ratifico o exame de admissibilidade de peça 19 e conheço do presente recurso.
5. No mérito, o recorrente não logrou demonstrar que a servidora de que cuida este processo seria beneficiária da decisão proferida na mencionada ação ordinária. Isso porque o juiz da causa, na parte dispositiva da sentença de mérito, proferiu o seguinte comando (grifos acrescidos) :
"9 Acolho o pedido, em parte, para que sejam incorporados à remuneração dos substituídos da autora os quintos/décimos decorrentes do exercício de função/cargo em comissão exercidos no período de 08/04/1998 a 02/09/2001 (relação, fis. 448-500) ."
6. Ora, o nome da sra. Rilda Almeida Lima não consta da mencionada relação, que fiz juntar aos autos.
7. Portanto, é de se manter a determinação direcionada ao órgão e constante do item 1.7.1.2 do acórdão recorrido, de seguinte teor:
"1.7.1.2. promova o destaque das parcelas de quintos/décimos incorporados com amparo em funções comissionadas exercidas entre 8/4/1998 e 4/9/2001, transformando-as em parcela compensatória a ser absorvida por quaisquer reajustes futuros, desde que a hipótese não seja de decisão judicial transitada em julgado, consoante decidido pelo STF no RE 638.115/CE."
8. Assim sendo, nego provimento ao presente recurso, nos termos dos pareceres da Serur e do MPTCU.
Diante do exposto, VOTO por que este Tribunal adote a deliberação que ora submeto a este colegiado.
TCU, Sala das Sessões, em 25 de outubro de 2022.
BENJAMIN ZYMLER 
Relator